【裁判字號】    98,勞上更(三),2
【裁判日期】    990623
【裁判案由】    訂立僱傭契約等
【裁判全文】
臺灣高等法院民事判決               98年度勞上更(三)字第2號
上    訴    人
即附帶被上訴人  台北縣新莊市農會
法 定 代 理 人  乙○○
訴 訟 代 理 人  林展義律師
被  上  訴  人
即  附帶上訴人  甲○○
訴 訟 代 理 人  程才芳律師
上列當事人間訂立僱傭契約等事件，上訴人對於中華民國90年5
月17日臺灣板橋地方法院89年勞訴字第8號第一審判決提起上訴
，被上訴人提起附帶上訴，經最高法院第三次發回更審，本院於
99年6月9日言詞辯論終結，判決如下：
    主  文
原判決（除確定部分外）關於命（一）上訴人應僱用被上訴人為
雇員；（二）上訴人應給付被上訴人新台幣壹佰貳拾參萬零伍佰
捌拾玖元本息；（三）上訴人應自民國八十九年二月一日起至民
國九十四年六月三十日止，按年給付被上訴人新台幣伍拾肆萬元
本息，及自民國九十四年七月一日起至被上訴人實際工作之日止
，按年給付被上訴人新台幣伍拾壹萬玖仟捌佰拾陸元本息部分，
暨上開（二）（三）部分假執行之宣告，並命上訴人負擔訴訟費
用之裁判均廢棄。
上開廢棄部分，被上訴人在第一審先位之訴及假執行之聲請均駁
回。
被上訴人在第一審備位之訴及假執行之聲請均駁回。
附帶上訴駁回。
第一審訴訟費用關於命上訴人負擔部分、第二審訴訟費用關於上
訴部分及發回前第三審訴訟費用均由被上訴人負擔；第二審訴訟
費用關於附帶上訴部分，由附帶上訴人負擔。
    事實及理由
一、被上訴人起訴主張：被上訴人於民國84年12月間參加當時臺
    灣省農會舉辦之「臺灣省各級農會第13次新進人員統一考試
    」（下稱系爭第13次考試），經評定為「備取第1名」，依
    該次考試簡則及台灣省農會辦理各級農會聘任職員統一考試
    作業要點（下稱統一考試作業要點）規定：上訴人如遇員額
    出缺，應優先僱用被上訴人為雇員。上訴人於86年11月間僱
    用被上訴人為臨時人員，87年5月間，被上訴人發現上訴人
    於員額出缺時，未依上開規定僱用被上訴人為雇員，竟僱用
    系爭第13次考試備取第2名之訴外人蕭瑞娟為雇員，被上訴
    人於87年8月10日向台北縣政府陳情，嗣上訴人即於87年10
    月13日解僱被上訴人。爰依系爭第13次考試簡則、農會人事
    管理辦法等規定之契約關係及民法第487條、第229條、第18
    4條第2項規定，先位請求：１、上訴人應僱用被上訴人為雇
    員；２、上訴人應容許被上訴人進入台北縣新莊市○○路21
    6號台北縣新莊市農會工作場所執行雇員職務之行為；３、
    上訴人應自85年5月20日起至117年5月18日止，給付被上訴
    人：每月薪資新台幣（下同）30,000元、每月加班費5,000
    元、年終獎金60,000元、端午節獎金45,000元、中秋節獎金
    45,000元、全勤獎金45,000元、酬勞金60,000元、績效獎金
    45,000元、旅遊補助（每年5月間：85-88年為7,000元，89
    年以後為15,000元；每年12月間：85-87年為9,500元，88年
    以後為12,500元）、每月出納津貼2,500元，亦即85-87年按
    年給付766,500元，88年給付769,500元，89年以後按年給付
    777,500元；暨自次月1日起至清償日止之法定遲延利息；４
    、前開第３項聲明，願供擔保請准宣告假執行。並依兩造於
    87年6月10日簽訂之「台北縣新莊市農會臨時員工受僱契約
    書」（下稱系爭臨時受僱契約）之法律關係，備位請求：１
    、確認兩造間之臨時人員僱傭關係存在；２、上訴人應容許
    被上訴人進入台北縣新莊市○○路216號台北縣新莊市農會
    之工作場所執行臨時人員職務之行為；３、上訴人應自87年
    10月14日起至92年10月13日止，按月給付被上訴人23,325元
    及自次月1日起算之法定遲延利息；４、前開第３項聲明，
    願供擔保請准宣告假執行等語。
二、上訴人則以：被上訴人僅係備取人員，上訴人並無僱用其為
    雇員之義務，僅於上訴人遇有出缺人員時得斟酌予以聘僱而
    已；至於蕭瑞娟因係上訴人之在職員工，上訴人依農會人事
    管理辦法第12條在職員工符合資格者得予提升之規定，經上
    訴人人事評議小組會議（下稱人評會）評議通過提升為雇員
    ，屬上訴人內部行政裁量權之行使；縱認上訴人應僱用被上
    訴人為雇員，仍應受農會人事管理辦法第7條至第9條規定之
    限制，即依上訴人之編制員額，不得聘僱新進人員；又依系
    爭臨時受僱契約約定，上開契約已於88年6月30日屆滿，且
    上訴人於87年10月13日依系爭臨時受僱契約第6條第2項約定
    解僱被上訴人，被上訴人於收受該解僱通知後，並未提出任
    何異議，且主動未來上班，顯見兩造已合意終止系爭臨時受
    僱契約等語，資為抗辯。
三、本件經原法院判決：（一）上訴人應僱用被上訴人為雇員；
    （二）上訴人應給付被上訴人1,230,589元及自89年3月2日
    起至清償日止，按年息5%計算之利息；（三）上訴人應自89
    年2月1日起至被上訴人實際工作之日止，按月給付被上訴人
    30,000元，並於每年春節給付被上訴人60,000元、於每年端
    午節給付被上訴人45,000元、於每年中秋節給付被上訴人45
    ,000元、於每年結算後給付被上訴人30,000元，暨自各該應
    給付之日次月1日起至清償日止，按年息5%計算之利息；（
    四）被上訴人其餘之訴駁回。上訴人及被上訴人不服原判決
    ，各自提起上訴及附帶上訴，上訴人上訴聲明為：（一）原
    判決除確定部分外，不利於上訴人部分廢棄；（二）上開廢
    棄部分，被上訴人在第一審先位之訴及假執行之聲請均駁回
    ；（三）被上訴人在第一審備位之訴及假執行之聲請均駁回
    ；如受不利判決，願供擔保請准宣告免為假執行。被上訴人
    答辯聲明：上訴駁回，並就備位部分聲明：（一）確認兩造
    間之臨時僱傭關係存在；（二）上訴人應給付被上訴人如附
    表所示之金額及利息；（三）前項聲明，願供擔保請准宣告
    假執行。被上訴人附帶上訴聲明為：除確定部分外，附帶被
    上訴人應再給付附帶上訴人1,487,333元及自94年7月1日起
    至清償日止，按年息5%計算之利息。上訴人答辯聲明：附帶
    上訴駁回。（先位聲明部分，除：１、上訴人應僱用被上訴
    人為雇員；２、上訴人應自85年12月27日至89年1月31日止
    ，給付被上訴人1,230,589元本息；３、上訴人應自89年2月
    1日起至94年6月30日止，按年給付被上訴人540,000元本息
    ；４、上訴人應自94年7月1日至被上訴人實際工作之日止，
    按年給付被上訴人519,816元本息；５、附帶上訴之1,487,3
    33元本息外，其餘部分，因未據被上訴人聲明不服及未逾1,
    500,000元不得上訴第三審，均已告確定。）
四、兩造不爭執事項：（本院卷第76頁背面）
（一）被上訴人於84年12月10日參加系爭第13次考試，85年1月
      間公布成績總分為307分，經評定為備取第1名，蕭瑞娟為
      備取第2名；而台灣省各級農會第14次新進及升等人員統
      一考試係於86年10月5日公告，被上訴人備取第1名資格得
      保留至86年10月5日止，有統一考試作業要點、系爭第13
      次考試簡則、被上訴人考試成績通知單、台灣省農會89年
      5月9日、86年9月24日台農輔試字第0972號及2817號函可
      按（原審卷1第17、48、151至156、195頁、本院更一卷1
      第100頁）。
（二）上訴人於86年11月6日聘僱被上訴人為臨時人員，嗣於87
      年6月10日簽訂系爭臨時受僱契約，聘期至88年6月30日止
      ，有系爭臨時受僱契約可按（原審卷1第39頁）。上訴人
      於87年10月13日通知將被上訴人解僱，有上訴人87年10月
      13日莊市農會字第1294號通知可憑（原審卷1第22頁、本
      院更二卷第88頁）。
五、本件爭點：（本院卷第76頁背面）
（一）先位部分：
  １、農會法第26條、農會人事管理辦法第12條及統一考試作業
      要點第8條規定，上訴人是否應受拘束？
  ２、統一考試作業要點第8條第1項後段規定之「錄取人員」，
      是否包括備取人員在內？
  ３、於被上訴人備取第1名資格保留有效期間（迄86年10月5日
      ）內，上訴人是否有雇員員額之出缺？蕭瑞娟於85年12月
      間經上訴人聘僱為正式雇員，係因在職人員提升？抑因系
      爭第13次考試備取資格而獲聘？85年間，農會人事管理辦
      法是否有核定員額之規定？
  ４、被上訴人依系爭第13次考試簡則、農會人事管理辦法等規
      定之（無名）契約關係及侵權行為之法律關係，請求上訴
      人聘僱其為雇員，有無理由？縱兩造間之僱傭關係存在，
      上訴人是否即應聘用被上訴人為正式雇員？
  ５、被上訴人依民法第487條、第229條及184條第2項規定，請
      求上訴人給付薪資及各項獎金，有無理由？
（二）備位部分：
  １、兩造間訂立之系爭臨時受僱契約是否為不定期契約？
  ２、上訴人於87年10月13日終止與被上訴人訂立之系爭臨時受
      僱契約，是否合法？
  ３、被上訴人請求上訴人給付如附表所示之臨時人員各項報酬
      ，有無理由？
      爰分別述之如下：
（一）先位部分：
  １、農會法第26條、農會人事管理辦法第12條及統一考試作業
      要點第8條規定，上訴人是否應受拘束？
    (1)按台灣省農會及各級農會雖為私法人，惟仍受主管機關（
      前為臺灣省政府，現為行政院農業委員會）之監督，並受
      農會法及農會人事管理辦法等相關法規之規範，而與一般
      私法人有間，此觀農會法第1條、第3條規定甚明。依83年
      12月5日修正公布之農會法第26條、第49-1條分別規定：
      「農會總幹事以外之聘任職員，由總幹事就農會統一考試
      合格人員中聘任並指揮、監督。前項聘任職員，應由中央
      或省（市）主管機關督導全國或省（市）農會統一考訓之
      。」、「各級農會人事管理辦法、財務處理辦法、總幹事
      遴選辦法及選舉罷免辦法，由中央主管機關定之。」（本
      院更二卷第221、223頁）；依上開第49之1條規定授權訂
      定之農會人事管理辦法12條規定：「農會新進職員，除總
      幹事由理事會依法聘任外，應就公開考選之及格人員中聘
      僱；在職員工符合規定資格者得予提升，但技工、工友晉
      升職員及第七職等晉升第六職等人員，應經升等考試及格
      後提升之。前項新進職員考選及在職員工升等考試，由中
      央或省（市）主管機關督導全國或省（市）農會辦理。」
      （原審卷1第50頁背面），台灣省農會因而依上開農會法
      第26條第2項、農會人事管理辦法第12條第2項之授權訂定
      統一考試作業要點（原審卷1第151至156頁），並依上開
      要點辦理訂定系爭第13次考試簡則（原審卷1第48頁）。
      可知，系爭第13次考試，招考者與應考者間之法律關係，
      除應依系爭第13次考試簡則外，尚應參考其他授權之母法
      即農會法、農會人事管理辦法及統一考試作業要點相關規
      定作為規範渠等法律關係之內容。
    (2)依系爭第13次考試簡則第2條第(二)項第1款第(2)、(3)目分別
      規定：「農會應將出缺員額、職務、等級、性別、年齡及
      應考資格於接到台灣省農會通知之日起7日內函報台灣省
      農會，並按規定格式於報名前7日公告（基層農會並應於
      各農事小組重要地點張貼）至報名截止日為止，並以副本
      抄送主管機關、上級農會、農事小組。」、「農會受理報
      名，其符合報考資格者，由該農會審查合格後彙整填列各
      類別報考清冊送台灣省農會辦理報考，如有審查不實情事
      ，概由受理報名農會自負法律上責任，其經錄取者，仍應
      取消資格。」，並於第3條「報名程序與日期」第(二)項報
      名日期規定：「……凡參加考試人員應於規定時間內向『
      員額出缺農會』報名，而各該農會應分別予以審查合格後
      ，統一列冊向台灣省農會輔導部報名，逾期或手續不全者
      不予受理，原件退回，並悉由各該農會自行負責。」（原
      審卷1第48頁正、反面），足見，報考者係向員額出缺農
      會報名，各該農會受理報名並審查報考者合格後，再列冊
      送台灣省農會辦理統一考試，考試之試務工作由台灣省農
      會辦理，各員額出缺農會除接受報名外，不直接辦理考試
      工作，情形與一般公司機構招考職員之情形有所不同；惟
      台灣省農會辦理試務工作，係依農會法第26條第2項、農
      會人事管理辦法第12條第2項、統一考試作業要點等法律
      規定辦理各級農會代辦試務工作，是系爭第13次考試之招
      考者仍為各員額出缺之農會，被上訴人係向上訴人報名，
      亦為上訴人所不爭執，則被上訴人報名系爭第13次考試之
      招考者仍係上訴人無疑。
    (3)又系爭第13次考試簡則第2條第(二)項第1款第(4)目規定：「
      考試總成績達錄取標準者，台灣省農會應按其類別缺額列
      冊通知員額出缺農會依成績順序聘用，並得分別在各該農
      會出缺員額內評列備取人員。遇缺由各該農會依成績順序
      聘用，錄取人員除有農會人事管理辦法第17條、第18條規
      定情事者外，不得拒絕聘用。前項備取人員之獲聘資格，
      得保留至省農會統一考試公告日為止。」等語（原審卷1
      第48頁），核與統一考試作業要點第8條第1、3項規定相
      符（原審卷1第44頁）。而統一考試作業要點係依農會法
      第26條第2項、農會人事管理辦法第12條第2項之授權而訂
      定，參諸農會法第26條立法理由乃為提高農會聘任職員素
      質，爰於第1項增列就農會統一考試合格人員中聘任之規
      定及農會人事管理辦法第12條第1項前段規定：「農會新
      進職員，除總幹事由理事會依法聘任外，應就公平之及格
      人員中聘僱」，可知，為提高農會聘任員工之素質，因而
      規定以公開、公正、公平之統一考試方式選拔農會人才，
      自合格人員中聘任職員，避免農會總幹事人事權無限擴張
      、私自聘用，進而影響農會運作績效，是基於公平原則，
      按公開統一考試之成績高低依序聘用，為事理所當然，則
      統一考試作業要點第8條第1項、系爭第13次考試簡則第2
      條第(二)項之上開規定並未逾越母法授權之範圍，均屬合法
      。
    (4)上訴人雖辯以：上開農會法及農會人事管理辦法等法令，
      均屬內規性質，並非規範人民間私法上之權利義務，非屬
      私法上之請求權基礎，對外不發生效力。農會人事管理辦
      法第4條、第5條規定，員工之聘僱、職等及薪點，應經人
      評會評議，被上訴人請求上訴人僱用為雇員，僅係單方之
      要約，上訴人得自行斟酌需用員工之適合條件，由上訴人
      之人評會自由決定，不受拘束等語。惟查：
    上訴人因員額出缺而招考員工，依農會法第26條第2項、
      農會人事管理辦法第12條、統一考試作業要點規定，須自
      公開統一考試中按成績順序聘用員工，因而於系爭第13次
      考試簡則中訂明與報考者間之報名、審查資格、考試及按
      成績高低順序聘用等規定，有關規範兩者間將來是否成立
      私法僱傭關係之要件，雙方均應受該考試簡則內容之拘束
      。
    又考試總成績達錄取標準者，台灣省農會應按其類別缺額
      列冊通知員額出缺農會依成績順序聘用，並得分別在各該
      農會出缺員額內評列備取人員，遇缺由各該農會依成績順
      序聘用，錄取人員除有農會人事管理辦法第17條、第18條
      規定情事者外，不得拒絕聘用，已於系爭第13次考試簡則
      第2條第(二)項第1款第4目及統一考試作業要點第8條第1項
      明定，已如上述，上訴人自應受拘束。至於上訴人之員工
      聘僱，雖應經上訴人人評會之評議程序，惟人評會仍須受
      上開考試簡則及統一考試作業要點之拘束而為辦理，非可
      恣意為之。申言之，農會法第26條第2項及農會人事管理
      辦法第12條既明定就總幹事以外員工之聘用採取公開考選
      制度，而農會人事管理辦法第17條、第18條亦列明不得聘
      為農會員工之情事以資控管，則上訴人之出缺員額必須依
      參加考試錄取人員之成績高低依序聘用，除有農會人事管
      理辦法第17條、第18條列明不予聘用之條件外，上訴人不
      得拒絕聘用。至於上訴人人評會之評議程序，乃在審查錄
      取人員是否依成績高低順序聘用？錄取人員有無農會人事
      管理辦法第17條、第18條所列情事？非謂人評會得不遵守
      上揭統一考試作業要點規定，另行決定聘用員工與否之標
      準。故上訴人抗辯：伊人評會有自由決定聘用與否之行政
      裁量云云，顯違農會法第26條第2項、農會人事管理辦法
      第12條之公開考選人才之立法意旨，亦與統一考試作業要
      點第8條第1項及系爭第13次考試簡則第2條第(二)項第1款第
      (4)目規定有悖，應不足採。
  ２、統一考試作業要點第8條第1項後段規定之「錄取人員」，
      是否包括備取人員在內？
    (1)統一考試作業要點第8條第1項規定：「考試總成績達錄取
      標準者，省農會應按其類別及缺額列冊，通知員額出缺農
      會依成績順序聘用。並得分別在各該農會出缺員額內評列
      備取人員，遇缺由各該農會依序聘用。錄取人員除有農會
      人事管理辦法第17條、第18條規定情事者外，不得拒絕聘
      用」（原審卷1第44頁），而系爭第13次考試簡則第2條第
      (二)項第1款第(4)目亦有同樣內容之規定（原審卷1第48頁）
      。上開「錄取人員……不得拒絕聘用」中之「錄取人員」
      ，是否包括備取人員在內？台灣省農會及行政院農業委員
      會分別函覆之內容如下：
    台灣省農會於89年5月9日以台農輔試字第0972號函稱：「
      本會辦理各級農會聘任職員統一考試作業要點第8點之『
      錄取人員』係依申報出缺員額予以評列『錄取』同額名額
      ，至於備取人員則予保留獲聘（不拘農會別）資格迄下次
      統一考試公告日為止」（原審卷1第174頁）。
    行政院農業委員會於89年8月17日以（89）農中字第89102
      2531號函覆：「依『台灣省農會辦理各級農會聘任職員統
      一考試作業要點』第8點條文之『並得分別在各該農會出
      缺員額內評列備取人員，遇缺由各該農會依序聘用』、『
      如農會年度中員額臨時出缺而無錄備取人員可資聘用者，
      經其他農會同意後得以其同類科之錄備取人員中聘用之』
      等規定內涵，顯示備取人員遇缺得以聘用，所指『錄取人
      員』事實上已包括正、備取人員。至於所詢農會就備取人
      員內聘任職員時，應否依備取順序聘任乙節，上述條文中
      並明定遇缺依序聘用之規定」（原審卷1第246至247頁）
      。
    (2)觀諸上開台灣省農會與行政院農業委員會函覆之見解，究
      應如何解釋？本院審酌：統一考試作業要點第8點第1項
      後段及系爭第13次考試簡則中，有關「錄取人員除有農會
      人事管理辦法第17、18條規定情事者外，不得拒絕聘用」
      之文字，係接於同項中段「並得分別在各該農會出缺員額
      內評列備取人員，遇缺由各該農會依序聘用」之後，而非
      列在同項前段之後，則依編排順序以觀，上開「錄取人員
      」應包括該項前段、中段內規定之正取、備取人員在內。
      上開規定之立法目的在於避免農會總幹事任用私人、人
      事權無限擴張，是除總幹事外，員工之聘用均採行公開考
      選，並依成績高低順序聘用之制度，以符公開、公正、公
      平拔擢人才之精神，是凡有員額出缺，均應依上開制度聘
      用正取人員，甚至另在出缺員額內評列備取人員，以備正
      取人員未到職時，仍得在備取人員中依序聘用；而備取人
      員獲聘資格係有期限之保留（至下次統一考試公告日止）
      。故經錄取之正取、備取人員，除有農會人事管理條例第
      17條、第18條所列消極條件者外，員額出缺之農會均不得
      拒絕聘用等情，認為：統一考試作業要點第8條第1項及系
      爭第13次考試簡則第2條第(二)項第1款第(4)目之「錄取人員
      」，依體系及目的之法學解釋方法，應包括正、備取人員
      。
    (3)上訴人雖辯稱：台灣省農會回函意見，統一考試作業要點
      第8條第1項後段之錄取人員，不包含備取人員在內，該考
      試作業要點為台灣省農會所訂，應以其解釋為準。所謂「
      備取人員」乃預備或候補性質，必正取人員未報到或放棄
      時才會輪到備取人員，農會對於備取人員並無聘用之義務
      等語。然查：
    台灣省農會雖係辦理系爭第13次考試之單位，惟統一考試
      作業要點係台灣省農會依農會法第26條第2項、農會人事
      管理辦法第12條規定授權所訂定，作為辦理統一考試之依
      據，並登載於公開發佈之系爭第13次考試簡則內，自應依
      法律解釋方法探求其內規定之涵義。而上開錄取人員之涵
      義，已經本院以體系及目的之法學解釋方法探求，認為應
      包括正、備取人員，已詳如上述。
    參諸統一考試作業要點第8條第2項規定：「如農會年度中
      員額臨時出缺而無錄備取人員可資聘用者，經其他農會同
      意後得以其同類科之錄備取人員中聘用之。」，可知，當
      某一農會年度中臨時有員額出缺，而無備取人員可資聘用
      時，只須經其他農會同意後，亦得以其他農會同類科之正
      、備取人員，依成績順序聘用，均係踐行前揭公開考選、
      依成績順序聘用正、備取人員之制度，以達公平晉用人才
      目的，是上訴人上開抗辯，應不可採。
  ３、於被上訴人備取第1名資格保留有效期間（迄86年10月5日
      ）內，上訴人是否有雇員員額之出缺？蕭瑞娟於85年12月
      間經上訴人聘僱為正式雇員，係因在職人員提升？抑因系
      爭第13次考試備取資格而獲聘？85年間，農會人事管理辦
      法是否有核定員額之規定？
    (1)被上訴人主張：上訴人於85年12月間，將參加系爭第13次
      考試經評定為備取第2名之蕭瑞娟聘為雇員，且非以在職
      人員提升獲聘，可見上訴人當時確有雇員員額之缺額，至
      於85年間，農會人事管理辦法是否有「核定員額」之規定
      ，與被上訴人之請求無涉等語。上訴人辯稱：蕭瑞娟因已
      於84年10月5日由上訴人僱用為臨時人員，並仍在職，上
      訴人係以內部提升方式聘為雇員，而非以新進人員聘用，
      嗣因蕭瑞娟之資格未經台北縣政府審查核備，已於87年10
      月31日轉任回復為技工；又農會人事管理辦法有關「編制
      員額」係規定於第3章第7條至第9條。至於「核定員額」
      之用語，係內政部於93年11月30日修正該辦法時始於第3
      章第7條第2項增列。台灣地區農會實際員額之計算一向稱
      之為「實際聘雇員額」，所謂「核定員額」係指實際聘雇
      員額，台灣省農會於86年、88年、91年及94年分別辦理之
      第14次至17次新進人員考試，除第16次之「資訊管理」人
      員係屬專業之電腦人員，上訴人有2名資訊管理人員缺額
      外，並無信用部人員之缺額。故縱認有被上訴人主張之備
      取資格保留期間，上訴人於該保留期間亦無信用部之缺額
      等語。
    (2)經查：
    依原法院向臺北縣政府調取之上訴人85年度第5次人評會
      會議紀錄顯示：上訴人於85年12月27日召開85年度第5次
      人評會評議事項第1案為：「本會推薦參加台灣省各級農
      會第13次新進人員考試之邱祺斌、劉明仁及蕭瑞娟經發佈
      成績為備取，擬予聘任試用（詳如評議清冊），請審議案
      。」，議決：「照案通過」，有臺北縣政府89年8月2日八
      九北府農輔字第290858號函附上訴人85年度第5次人評會
      會議記錄足憑（原審卷1第223至227頁），且參以上訴人
      於86年度之員工年度考核資料清冊記載蕭瑞娟為雇員，到
      職日為86年1月15日（證物外放），可知，上訴人於85 年
      12月27日議決通過聘僱蕭瑞娟為雇員試用，係因蕭瑞娟參
      加系爭第13次考試評定為備取人員之故，該會議紀錄並未
      提及聘僱蕭瑞娟為雇員試用係基於在職人員之提升，則上
      訴人辯稱：蕭瑞娟原為伊之在職員工，因符合資格而提請
      人評會通過，由總幹事聘僱，為在職人員之提升等語，顯
      與上開人評會之會議紀錄不符。又依系爭第13次考試簡則
      第2條第(一)項第2款有關升等人員之應考資格：「應考第6
      職等升等考試，限農會現職第7職等人員符合農會員工聘
      僱資格標準表第6職等資格及有關規定者；另編制內技工
      、工友服務滿三年以上之現職人員（84年9月30日為計算
      服務年資截止基準日）」（原審卷1第48頁），而蕭瑞娟
      經上訴人85年12月27日人評會議決新任之職等係第11職等
      第9級（薪點60），並非第7職等之人員（原審卷1第227頁
      ）；另蕭瑞娟並非上訴人編制內之在職員工，此由台灣省
      農會89年5月9日函覆：「三本會84年12月舉辦第13次考試
      各級農會統一考試，評定新莊市農會備取2人依績序為李
      玉梅（按應為甲○○之誤），蕭瑞娟。四前述新莊市農會
      之應考人員蕭瑞娟係參加『新進人員』考試，評列為備取
      人員」亦明（原審卷1第174頁）。益見上訴人人評會於85
      年12月27日議決通過聘任蕭瑞娟為雇員試用，應非基於在
      職人員之提升。
    依臺北縣政府86年1月15日八六北府農五字第9136號函示
      ：上訴人85年度第5次人評會會議紀錄，其中評議事項第
      （一）案，請依台灣省農會辦理各級農會轉任職員統一考
      試作業要點第8點有關「遇缺由各該農會依序聘用」備取
      人員之規定辦理，有該函文可按（原審卷1第30頁），而
      該評議事項第（一）案即為上訴人以蕭瑞娟等人參加系爭
      第13次考試經發佈成績為備取，擬予聘任試用之議案（原
      審卷1第224頁、第225頁、第227頁）。嗣臺北縣政府復於
      87年9月3日以八七北府農五字第272415號函予上訴人稱：
      有關台灣省各級農會第13次新進人員統一考試，上訴人信
      用業務新進人員聘僱案，請依87年（按應為86年之誤）1
      月15日北府農五字第9136號函說明段妥處（原審卷1第33
      頁）。上訴人人評會乃於87年10月31日將蕭瑞娟更正恢復
      為技工。
    依上開所述，可知，上訴人以新進人員方式聘僱蕭瑞
      娟為雇員試用，核與前開規定顯有不符，惟上訴人所為與
      前揭規定不符之上開聘僱，是否據此即可認定上訴人聘僱
      蕭瑞娟為雇員試用當時，上訴人信用部確有雇員員額1名
      之出缺？衡諸一般經驗法則，其情形可能有多端，或如被
      上訴人所主張上訴人聘僱蕭瑞娟為雇員當時確有雇員員額
      1名之出缺，或有可能斯時上訴人信用部並無雇員員額出
      缺，而上訴人所為之上開聘僱係作業錯誤或係違法聘僱，
      不一而足，究屬何種情形，仍應參酌其他事證以為評價，
      尚難僅憑上訴人係以新進人員方式聘僱蕭瑞娟為雇員試用
      ，即遽認上訴人聘僱蕭瑞娟為雇員試用當時上訴人之信用
      部即有1名雇員員額之出缺。
    依農會人事管理辦法第12條第1項規定：農會新進人員，
      除總幹事由理事會依法聘任外，應就公開考選之及格人員
      中聘任；在職員工符合規定資格者得予以提升；及同法第
      7條至第9條規定：農會設置員額應報主管機關核定；農會
      應在核定員額範圍內聘僱員工，其實際用人超過核定員額
      時，在員額未降至規定標準前，遇有員工離職不得聘僱新
      進員工（原審卷1第50頁正、反面參照），可知，上訴人
      僱用新進人員應受上開規定之限制。被上訴人參加之系爭
      第13次考試，上訴人信用部正取人員均已報到，且台灣省
      各級農會於86年、88年、91年及94年分別辦理之第14次至
      17次新進人員考試，上訴人信用部並未有出缺之員額，有
      上開考試之農會員額出缺一覽表可按（本院更二卷第22
      至26頁）。至上訴人於被上訴人上開考試備取資格保留期
      間內核定之員額究有多少？是否尚有缺額？經本院命上訴
      人提出前開期間之員工清冊資料到院，上訴人以已逾保存
      期限10年無法提出，本院復依被上訴人之聲請向台北縣政
      府調閱，亦因已逾保存期限5年，資料皆已銷毀，致無從
      知悉上訴人於被上訴人上開考試備取資格保留期間內核定
      之員額究有多少及是否尚有缺額，有上訴人之民事準備書
      （續）狀及台北縣政府函可憑（本院卷第156頁、第177頁
      ）；此外，亦無任何證據足資證明上訴人信用部於被上訴
      人上開考試備取資格保留期間內有人員異動（例如：辭職
      或退休等）之情事，準此，自難僅憑上訴人以新進人員方
      式聘僱蕭瑞娟為雇員試用，即認上訴人聘僱蕭瑞娟為雇員
      試用當時上訴人之信用部即有1名雇員其實之出缺。
  ４、被上訴人依系爭第13次考試簡則、農會人事管理辦法等規
      定之（無名）契約關係及侵權行為之法律關係，請求上訴
      人聘僱其為雇員，有無理由？縱兩造間之僱傭關係存在，
      上訴人是否即應聘用被上訴人為正式雇員？
      如上所述，上訴人信用部於被上訴人系爭第13次考試備取
      資格保留期間內既無證據證明有雇員員額之缺，則依上開
      農會人事管理辦法第7至9條之規定，上訴人自不得聘僱被
      上訴人為雇員。至上訴人以新進人員方式聘僱蕭瑞娟為雇
      員試用，究係作業錯誤或係違法聘僱，核屬另一問題，與
      上訴人是否應聘僱被上訴人為雇員，別為二事，不得因上
      訴人之作業錯誤或係違法聘僱，即認上訴人應違背上開規
      定逕行聘僱被上訴人為雇員。
  ５、被上訴人依民法第487條、第229條及184條第2項規定，請
      求上訴人給付薪資及各項獎金，有無理由？
      如上所述，上訴人信用部於被上訴人系爭第13次考試備取
      資格保留期間內並無證據證明有雇員員額之出缺，上訴人
      自無違反應聘僱被上訴人為雇員之義務，至上訴人以新進
      人員方式聘僱蕭瑞娟為雇員，不論係作業錯誤或係違法聘
      僱，均與被上訴人無涉，是被上訴人依民法第487條、第2
      29條及184條第2項規定，請求上訴人給付薪資及各項獎金
      ，亦無理由。
（二）備位部分：
  １、兩造間訂立之系爭臨時受僱契約是否為不定期契約？
    (1)按「因被詐欺或被脅迫而為意思表示者，表意人得撤銷其
      意思表示。」民法第92條第1項前段定有明文。又被詐欺
      而為意思表示者，依上開規定，表意人固得撤銷其意思表
      示，惟主張被詐欺而為意思表示之當事人，應就此事項事
      實負舉證之責任。（最高法院44年台上字第75號判例意旨
      參照）
    (2)被上訴人主張：兩造訂立系爭臨時受僱契約原為不定期限
      ，因上訴人向被上訴人誆稱臨時雇員均需簽署定期契約之
      書面，被上訴人始行簽署，被上訴人簽訂系爭臨時受僱契
      約係遭上訴人詐欺所簽，被上訴人已於89年6月1日依侵權
      行為之法律關係請求回復原狀，並撤銷該意思表示，兩造
      間之系爭臨時受僱契約應屬不定期契約等語。惟為上訴人
      所否認。經查：上訴人於86年11月6日聘僱被上訴人為臨
      時人員，嗣兩造於87年6月10日簽訂系爭臨時受僱契約，
      聘期至88年6月30日止，有系爭臨時受僱契約書可按（原
      審卷1第39頁），可知，兩造間所簽訂之系爭臨時受僱契
      約係屬定期契約甚明，被上訴人雖主張其簽訂上開契約係
      遭上訴人詐欺所簽，惟無法舉證以實其說，依上開(1)舉證
      責任分配原則之說明，被上訴人上開之主張，自難遽採。
  ２、上訴人於87年10月13日終止與被上訴人訂立之系爭臨時受
      僱契約，是否合法？
    (1)按當事人主張有利於己之事實者，就其事實有舉證之責任
      ，民事訴訟法第277條前段定有明文，又主張法律關係存
      在之當事人，應就該法律關係發生所須具備之特別要件，
      負舉證之責任，至於他造主張有利於己之事實（變更或消
      滅之特別要件），則應由他造舉證證明（最高法院48年台
      上字第887號判例意旨參照）。
    (2)上訴人抗辯：上訴人於87年10月13日以被上訴人違反系爭
      臨時受僱契約書第6條第2項約定予以解僱。其理由乃因被
      上訴人於擔任臨時人員指派至中華電信公司服務期間，經
      常不遵守紀律，故予以解僱，而被上訴人於收受該解僱通
      知後，並未提出任何異議，且主動未來上班，顯見兩造已
      合意終止系爭臨時受僱契約等語，惟為被上訴人所否認。
      經查：上訴人上開之抗辯，固提出上訴人通知1紙為憑（
      本院更二卷第88頁），惟就被上訴人於擔任臨時人員指派
      至中華電信公司服務期間，究有如何不遵守紀律情事則未
      舉證以實其說，依上開舉證責任分配原則，自難遽採，故
      尚難認上訴人於87年10月13日終止與被上訴人訂立之系爭
      臨時受僱契約係屬合法。
  ３、被上訴人請求上訴人給付如附表所示之臨時人員各項報酬
      ，有無理由？
    (1)按僱用人受領勞務遲延者，受僱人無補服勞務之義務，仍
      得請求報酬；又債務人非依債務本旨實行提出給付者，不
      生提出之效力，但債權人預示拒絕受領之意思或給付兼需
      債權人之行為者，債務人得以準備給付之事情，通知債權
      人以代提出；債權人對於已提出之給付，拒絕受領或不能
      受領者，自提出時起，負遲延責任，民法第487條、第235
      條及第234條分別定有明文。
    (2)經查：被上訴人於87年5月間發現上訴人僱用系爭第13次
      考試備取第2名之蕭瑞娟為雇員後，即於87年8月10日向台
      北縣政府提出陳情書，申訴上訴人未依系爭第13次考試簡
      則規定按成績順序聘用被上訴人，致被上訴人權利受損，
      依該陳情書記載：請求上訴人聘用被上訴人為正式雇員，
      被上訴人已在上訴人處工作（按指臨時人員），請求補償
      薪資待遇等語，嗣台北縣政府於87年8月19日發函予上訴
      人要求查明妥處，上訴人於87年8月26日函覆稱：被上訴
      人並非正式錄取人員，無權益受損情事，且被上訴人係臨
      時約僱人員，其薪資均依契約規定辦理，請求補償薪資，
      於法無據等情，有被上訴人之陳情書、台北縣政府87年8
      月19日北府農五字第546281號函及上訴人87年8月26日莊
      市農會字第1077號函可憑（本院更二卷第155頁、第159至
      167頁）。又上訴人於87年10月13日以被上訴人違反系爭
      臨時受僱契約書第6條第2項約定予以解僱，被上訴人於收
      受該解僱通知後，即未再為上訴人提供勞務，迄89年2月8
      日向原法院提起本件訴訟後始備位聲明：請求上訴人容許
      其至上訴人處執行臨時人員職務之行為，上訴人並於89
      年3月2日收受該起訴狀繕本，有民事起訴狀及送達證書可
      按（原審卷1第2頁背面、第70頁），足見，上訴人終止系
      爭臨時受僱契約雖不合法，惟被上訴人在上訴人於87年10
      月13日違法終止系爭臨時受僱契約後，迄被上訴人於89年
      2月8日提起本件訴訟之日止，均未將其願服「臨時人員職
      務」之準備給付事情通知上訴人以代提出（按依被上訴人
      之上開陳情書內容，尚難認被上訴人已將準備給付臨時人
      員職務之事情通知上訴人），且因系爭臨時受僱契約係屬
      定期契約，已如上所述，其期限亦已於88年6月30日屆滿
      ，從而，被上訴人請求上訴人給付如附表所示項目之金額
      ，均屬無據，不應准許。
六、綜上所述，被上訴人依系爭第13次考試簡則、農會人事管理
    辦法等規定之契約關係、民法第487條、第229條、第184條
    第2項規定及系爭臨時受僱契約之法律關係，先、備位請求
    如上開聲明所示，均無理由，不應准許，其就各該部分所為
    假執行之聲請亦均失所附麗，應併予駁回。原審就先位聲明
    部分（除確定部分外）判命（一）上訴人應僱用被上訴人為
    雇員；（二）上訴人應給付被上訴人1,230,589元本息；（
    三）上訴人應自89年2月1日起至94年6月30日止，按年給付
    被上訴人540,000元本息，及自94年7月1日起至被上訴人實
    際工作之日止，按年給付被上訴人519,816本息部分，暨就
    上開（二）（三）部分為假執行之宣告，尚有未洽。上訴意
    旨指摘原判決此部分不當，聲明廢棄改判，為有理由，爰由
    本院將原判決此部分予以廢棄改判如主文第2項所示。另被
    上訴人附帶上訴請求上訴人應再給付被上訴人1,487,333元
    及自94年7月1日起至清償日止，按年息5%計算之利息，原審
    就此部分為被上訴人敗訴之判決及駁回其假執行之聲請，並
    無不合，附帶上訴意旨指摘原判決此部分不當，聲明廢棄改
    判，為無理由，應予駁回。
七、本件事證已臻明確，兩造其餘主張陳述及攻擊、防禦方法，
    核與判決結果不生影響，爰不一一論述，併予敘明。
八、據上論結，本件上訴人之上訴為有理由，被上訴人之備位之
    訴及附帶上訴為無理由，依民事訴訟法第450條、第449條第
    1項、第78條，判決如主文。
中    華    民    國     99    年    6    月    23    日
                  勞工法庭
                      審判長法  官  陳駿璧
                            法  官  李媛媛
                            法  官  陳邦豪
正本係照原本作成。
被上訴人如不服本判決，應於收受送達後20日內向本院提出上訴
書狀，其未表明上訴理由者，應於提出上訴後20日內向本院補提
理由書狀（均須按他造當事人之人數附繕本）上訴時應提出委任
律師或具有律師資格之人之委任狀；委任有律師資格者，另應附
具律師資格證書及釋明委任人與受任人有民事訴訟法第466條之1
第1項但書或第2項（詳附註）所定關係之釋明文書影本。
中    華    民    國    99    年    6     月    23    日
                            書記官  李佳樺
附註：
民事訴訟法第466條之1（第1項、第2項）：
對於第二審判決上訴，上訴人應委任律師為訴訟代理人。但上訴
人或其他法定代理人具有律師資格者，不在此限。
上訴人之配偶、三親等內之血親、二親等內之姻親，或上訴人為
法人、中央或地方機關時，其所屬專任人員具有律師資格並經法
院認為適當者，亦得為第三審訴訟代理人。

司法院資訊處製作；財團法人民間司法改革基金會備份。
